【裁判字號】    98,上,43
【裁判日期】    981229
【裁判案由】    撤銷股東會決議等
【裁判全文】
臺灣高等法院臺南分院民事判決  98年度上字第43號
上  訴  人  台南集義股份有限公司
兼  法  定
代  理  人  辛○○
共 同訴 訟
代  理  人  許雅芬  律師
被 上訴 人  乙○○
            丙○○
            己○○
            癸○○
            丁○○
兼上列五人
訴訟代理人  甲○○
被 上訴 人  戊○○
            壬○○
上列當事人間請求撤銷股東會決議事件，上訴人對於中華民國
97年12月31日臺灣臺南地方法院（96年度訴字第952號）第一審
判決提起上訴，本院於98年12月15日言詞辯論終結，判決如下：
    主  文
上訴駁回。
第二審訴訟費用由上訴人共同負擔。
    事實及理由
甲、程序部分：
一、被上訴人楊英健、戊○○均經合法通知，無正當理由，未於
    言詞辯論期日到場，核無民事訴訟第386條所列各款情形，
    爰依上訴人之聲請，由其一造辯論判決，合先敘明。
二、按法律關係之存否雖不明確，而原告在私法上之地位，並不
    因此而有受侵害之危險者，不得謂原告有即受確認判決之法
    律上利益；次按民事訴訟法第247條所謂即受確認判決之法
    律上利益，須因法律關係之存否不明確，致原告在私法上之
    地位有受侵害之危險，而此項危險得以對於被告之確認判決
    除去之者，始為存在（最高法院29年上字第473號、27年上
    字第316號判例參照）。又按股東權，乃股東基於其股東之
    身分得對公司主張權利之地位，如表決權之行使者即所謂股
    東權利之一。公司法規定股份有限公司股東會之決議，應有
    一定額數比例之股東出席，並以一定額數比例之出席股東表
    決權同意行之。本件上訴人對於被上訴人主張上訴人辛○○
    名下登記之股數396576股，其中36萬股為失聯股東（104,00
    0股）及原集義會社持有股份（以下簡稱公股，256,000股）
    ，並非上訴人辛○○所有等情，固不爭執，並辯稱：其並未
    領取該36萬股股息、紅利，且已立切結聲明，交給公司等語
    ，惟就被上訴人主張上訴人辛○○就該36萬股不應行使股東
    權乙節，則以上訴人公司並無發行特別股，就股權行使無限
    制等語加以爭執，鑒於表決權之行使為股東權利之一，股東
    表決權之有無，涉及表決議案能否通過，如未加確認，而令
    股東就每一決議提起撤銷之訴，訴訟程序，曠日費時，勢必
    影響公司之經營，使公司對外或對內之諸多權利關係處於不
    確定狀態，被上訴人主張此危險不安之狀態，藉由本件確認
    股權關係之訴得以除去，尚非無據，應認其此部分之訴訟有
    確認之利益。
乙、實體部分：
一、被上訴人起訴主張：
  (一)緣上訴人台南集義股份有限公司（下稱台南集義公司）係由
    日據時期台南集義株式會社（下稱集義會社）之國人股東或
    其繼承人，以集義會社名下之部分土地抵繳股款方式，於民
    國（下同）70年1月8日成立之公司法人。上訴人公司於申請
    辦理土地更名登記時，因尚有部分集義會社之原股東行蹤不
    明，無法聯繫，上訴人公司為確保該部分失聯股東之權益，
    遂依71年3月30日內政部71台內地字第73442號函說明第2項
    末段：「……台南集義公司於辦理更正登記前，應申請修改
    公司章程，確保行蹤不明之原會社股東權益，送請台灣省建
    設廳層報經濟部核准。」，並依台南市政府72年南市地籍字
    第3252號函說明第5項：「本案台南集義公司如經貴所審查
    認定係集義會社原有股東或其繼承人所組成，並符合內政部
    71年3月30日台內地字第73442號函規定，准依『日據時期會
    社土地清理要點』規定辦理更正登記，並由該公司檢附保證
    書保證124股東權益，並負法律上之責任，以確保124股行蹤
    不明之原會社股東權益。」之規定，並分別於：(1)72年11月
    10日、(2)72年11月15日由上訴人公司董事長翁金癸向台南地
    政事務所出具切結書：「……三、保證人願負責保證原集義
    會社所有股東之權益，如有損及該會社任何股東之權益，保
    證人願負一切賠償及法律責任。」(3)72年12月5日亦由上訴
    人公司全體董、監事向台南地政事務所出具保證書：「……
    二、股東名冊內列王江河等49名、計124股，因行蹤不明，
    依法加以保障外，嗣後公司依法律程序公告尋找繼續辦理股
    東登記手續。至公司解散時，若尚有行蹤不明股東，其權益
    全部自應依法歸國有，絕對不敢異言。……」。(4)台南市地
    政事務所73年3月17日南市地所字第1878號公告：「主旨：
    集義會社名義更正為台南集義公司。公告事項：．．二、原
    集義會社原有股東死亡者，其繼承人應自行向台南集義公司
    辦理繼承股份手續。三、原集義會社原有股東行蹤不明者，
    由台南集義公司自行依法確保其權益。……」觀諸上揭公告
    要旨，足見原集義會社行蹤不明股東之權益，應由上訴人公
    司負確保責任。亦即原集義會社行蹤不明股東之權益受侵害
    ，則上訴人公司全體股東應共負賠償責任。
  (二)又上訴人公司成立之初，因其股東名冊所登載之部分股東之
    持股數有誤，且尚有原會社行蹤不明股東王江河等49人共計
    124股，為便於全體股東確認其個別持股數是否有誤，以及
    協助尋找失聯股東或其繼承人俾便辦理繼承登記，故上訴人
    公司於81年至87年之股東常會，皆分發股東名冊予與會股東
    。查上訴人公司所印製之81年至87年股東名冊，其中81年及
    82年股東名冊，對於尚未辦竣繼承登記之失聯股東皆以「※
    」號附記。迨86年5月止，尚有未辦竣繼承登記之失聯股東
    江岱東等18人，共26股（即現今新股104,000股）。
  (三)再查，上訴人辛○○於86年6月20日向董事會出具切結書略
    以：茲台南集義公司股份中，公司股64股、及尚未登錄26股
    ，共計90股（45,000股，即現今新股36萬股），暫以本人（
    董事長）名義辦理股權信託保管登記...云云，並在訴外人
    即前法定代理人庚○○不知情之情形下，於86年7月5日以假
    買賣方式將上揭45,000股登記於其私人名下。惟查上訴人辛
    ○○將上開股份登記其私人名下後，事實上並未依信託法之
    規定辦理股權信託保管登記。又上揭股份實質上並非庚○○
    所有，此依公司82年股利發放名冊及81年至87年股東名冊皆
    登載庚○○個人持股僅為8股甚明。
  (四)上訴人公司董事長辛○○於86年間，在未經有權機關及上訴
    人公司股東會之同意下，擅自將原集義會社行蹤不明股東之
    股份104,000股及公股256,000股，共計36萬股登記於其私人
    名下，復於88年間上訴人公司發行股票時，仍違法將上開36
    萬股登記於其私人名下據為己有等情。依上訴人所提出之系
    爭36萬股股票正本，並未記載「信託財產」等字樣，足證事
    實上上訴人辛○○並未將系爭36萬股依信託法辦理股權信託
    登記。且上訴人辛○○並於歷次股東會行使上開36萬股之表
    決權（含董、監事選舉），且於94年間將台南市○○段653
    地號土地征收，行蹤不明股東陳取達等18人應領部分之補償
    費約200餘萬元，違法存入其私人帳戶據為己有，已侵害被
    上訴人、行蹤不明股東及其他股東之權益甚明，致使被上訴
    人在私法上地位有受侵害之危險。爰求為判決聲明：1.確認
    上訴人公司於88年4月20日所發行之股票，全部無效。2.確
    認上訴人辛○○在台南集義公司所登記持有之股權396,576
    股，其中36萬股之股權法律關係不存在（原審判決確認上訴
    人辛○○在台南集義公司所登記持有之股權396,576股，其
    中36萬股之股權法律關係不存在，而駁回其餘被上訴人之訴
    ，上訴人聲明不服，提起本件上訴，被上訴人未就其敗訴部
    分上訴，該部分已確定）。對上訴人之上訴，答辯聲明：上
    訴駁回。
二、上訴人之抗辯：
  (一)按本件上訴人公司與辛○○間就36萬股股權法律關係存否，
    有直接利害關係應為公司或失聯股東，被上訴人之抽象股東
    權並未因此受有任何影響，故被上訴人等實無確認利益。
  (二)本件上訴人公司及其法定代理人辛○○，從未否認系爭36萬
    股係失聯股東股數。而系爭36萬股股數，登記於上訴人辛○
    ○名下，係依上訴人公司80年間之股東常會會議決議行之。
    。又查上訴人公司就36萬股部分登記在辛○○名下，係因辛
    ○○為現今之法定代理人，因此與公司成立一個類似信託保
    管之委任契約。除了不能領取股利之外，公司並未就其股東
    權之行使設有特別限制。此一股份既然存在，公司於委任之
    時亦未加以限制或主張該股東權消滅，則實無任何股東法律
    關係不存在之問題。而被上訴人主張系爭36萬股應登記在公
    司名下，惟上訴人公司章程並未訂定發行特別股，則如何依
    法登記在公司名下？再者，依我國公司法法制之設計，股份
    有限公司取得自己股份，則在持有自己股份之期間，該股份
    所表影之股東權，將處於何種地位？多數學者認為此際股東
    權仍係全面存續，惟處於休止或停止之狀態（即休止說）。
    因此，系爭36萬股係失聯股東股數或公股，不論登記於上訴
    人公司法定代理人名下或公司自己名下（未修改章程前無法
    為之），其股權均存在，不能予以銷除，在仍繼續存續之情
    形下，辛○○因身為法定代理人身分而受任保管，其與公司
    間之股權法律當然亦存在。
  (三)依鈞院向經濟部中部辦公室調取台南集義公司自核准設立迄
    今，所有申請設立登記資料、申請變更登記資料，及依經濟
    部經訴10371號再訴願決定書、行政院台72訴字第14919號
    決定書記載：「原處分機關認其公司登記股款均由自然人以
    現金繳納，與日據時代集義會社無關，且公司亦無發行特別
    股」、「查再訴願人既未發行特別股，而王江河等人又非屬
    公司之股東，則依首揭規定，顯不應允許分配賸餘財產」等
    內容可知：1.上訴人公司申請設立登記之原始出資情形為現
    金出資。2.台南集義公司與集義會社為不同主體。而公司股
    東之認定，係以股東名簿之記載為準，當年上訴人公司法定
    代理人就該部分之股權登記，係屬有出資之情形，則原審就
    36萬股股權法律關係不存在之認定，顯然違反資本確立原則
    。
  (四)本件上訴人台南集義公司與集義會社為不同之主體，為歷來
    法院實務及主管機關所認定，而上訴人公司申請設立登記時
    ，其法定代理人名下所持有之股份係屬於「有出資」之情形
    ，辛○○於受讓其前任法定代理人名下之系爭股份並經股東
    名簿登載在案，自屬合法持有該股權。況有關原集義株式會
    社之股東王江河等人又非屬上訴人公司之股東，依法不具股
    東身分，亦為上開經濟部及行政院訴願決定書所審認。原審
    認定系爭股權之法律關係不存在，顯有違公司資本三原則，
    而屬於判決違背法令之情形。
  (五)並聲明：1.原判決關於「確認被告辛○○在被告台南集義股
    份有限公司所登記持有之股權三十九萬六千五百七十六股，
    其中三十六萬股之股權法律關係不存在」之部分及其訴訟費
    用部分均廢棄。2.上開廢棄部分，被上訴人在第一審之訴及
    假執行之聲請均駁回。
三、兩造不爭執事項：
  (一)被上訴人乙○○（戶號：67）、丙○○（戶號：181）、己
    ○○（戶號：337）、戊○○（戶號：318）、壬○○（戶號
    ：315）、癸○○（戶號：156）、丁○○（戶號：245）及
    甲○○（戶號：72）等八人，現為上訴人公司之股東。
  (二)上訴人公司法定代理人辛○○，名下登記之股數為396,576
    股。
  (三)上訴人辛○○名下登記之股數396,576股，其中36萬股為失
    聯股東104,000股及公股256,000股（見原審卷第96頁、本院
    卷1第40、52、127-1頁）。
四、得心證之理由：
  (一)被上訴人主張：上訴人公司董事長辛○○於86年間，在未經
    有權機關及上訴人公司股東會之同意下，擅自將原集義會社
    行蹤不明股東之股份104,000股及公股256,000股，共計36萬
    股登記於其私人名下，復於88年間上訴人公司發行股票時，
    仍違法將上開36萬股登記於其私人名下等情，惟為上訴人否
    認違法，並辯稱：其公司法定代理人辛○○取得系爭36萬股
    股份，係以360萬元之代價受讓前手庚○○而來等語，提出
    受讓股份書面轉讓資料等件、暨向本院聲請向經濟部中部辦
    公室調取台南集義公司自核准設立迄今，所有申請設立登記
    資料、申請變更登記資料等為證。惟為被上訴人所爭執而否
    認。經查：
  1.被上訴人除提出上開71年3月30日內政部71台內地字第73442
    號函說明第2項末段：「……(二)台南集義公司於辦理更正登
    記前，應申請修改公司章程，確保行蹤不明之原會社股東權
    益，送請台灣省建設廳層報經濟部核准。」、上訴人公司於
    81年、82年、84年至87年之股東代表通訊錄（股東名冊，證
    物外放）及上訴人公司80年度股東常會會議紀錄等件為證（
    見原審卷第39至41頁）。查其中80年度股東常會會議紀錄所
    載之「公司於經濟部登錄之股數為676股，其中登錄於前董
    事長翁金癸名下共227股，其中包括翁金癸本人2股、日產股
    70股及行蹤不明、未辦繼承者155股；關於登錄B、C或行蹤
    不明的這部分股東，已有人陸陸續續至公司辦理完成繼承手
    續，辦理完成者今公司將由前董事長翁金癸名下抽出，移轉
    回復其股東名分，以資正確，而尚未辦理者，將暫移轉至新
    董事長庚○○名下（暫寄存董事長名下之股份，請董事長切
    結聲明；爾後新任之董事長均沿用此案）」等文字，係記載
    於上訴人公司80年度股東常會會議記錄中總經理之「報告事
    項」，並非公司股東會所為之「決議」事項，則上訴人公司
    自行將所謂失聯股東或公股等（36萬股）登記於上訴人辛○
    ○名下，已非有據。被上訴人並提出庚○○於86年6月25日
    對上訴人公司法定代理人辛○○所發之存證信函，內載「本
    人於董事長任內，並未保管一紙一物，僅由執事人員在公司
    帳簿上，將原翁董事長名下之公司股及未繼承股，變更為本
    人名義而已，本人反而簽付一張切結書，以證明上述股權只
    是掛名。本人所得股利，仍只是8股。本人卸任至今，失蹤
    股東已有多人辦妥繼承手續，各得應得之股利，本人並無造
    成公司及其他股東不利之事實。」（見本院卷1第168頁），
    並經證人庚○○於本院到庭作證陳稱：「（辛○○有給你36
    0萬元買股票的錢？）我覺得莫名其妙，我沒有賣股票，辛
    ○○也沒有給錢」、「（你任內公司要寫切結書時，你有否
    把4萬5千股登記在你名下？）好像沒有。領股利只有人名沒
    有地址，這就是行蹤不明的股東。沒有登記在我名下。如果
    我有領其他人的股利，一定會簽我的名字或是蓋章。」等語
    （見本院卷1第174、175頁），則上訴人辛○○所提86年7月
    5日之財政部臺灣省南區國稅局證券交易稅一般代徵稅額繳
    款書（見同上卷第166頁）、86年7月4日上訴人公司出具扣
    除庚○○名下股數（而庚○○未加以簽名蓋章）之證明書等
    ，是否確有以360萬元之代價受讓系爭股份，即非無疑。況
    上訴人公司曾先陳稱就系爭36萬股股份登記在法定代理人名
    下，成立類似信託保管之委任契約云云，並有上訴人辛○○
    不爭執之上開系爭36萬股暫予保管登記之切結書附卷可稽（
    見原審卷第136頁）。上訴人先辯稱：系爭36萬股股數登記
    於上訴人辛○○名下，係依上訴人公司80年間之股東常會會
    議決議行之云云，嗣於本院竟改稱系爭36萬股股權係上訴人
    辛○○向前任法定代理人庚○○以買賣取得股權等語（見本
    院卷1第127-1、127、162、提出同卷166頁360萬元之繳款書
    為憑），前後所辯已互相矛盾，難以採信。上訴人辛○○嗣
    又於本院行言詞辯論時改稱：其並未出資買受，僅係以公司
    法定代理人身分受讓該股權，屬代管性質云云（見本院卷2
    第123頁正、背面）；惟其說詞反覆，且其亦不否認曾以該
    股份行使表決權，足見本件就系爭股權與上訴人辛○○個人
    間之關係，確有及早釐清之必要。甚且上訴人聲請本院所向
    經濟部中部辦公室調取台南集義公司自核准設立迄今，所有
    申請設立登記資料、申請變更登記資料（含上訴人公司股東
    名簿），上訴人辛○○之股數確經申報為396,000股（見上
    訴人91年5月28日向經濟部申請登記之股東名簿28之1頁可據
    ，證物外放），上開股東名簿所載容非確定股權之唯一方式
    ，且依上揭調查結果，無從資為有利上訴人辛○○得主張個
    人之股東權暨股份所有權之依據。
  (二)又按公司各股東，除有第157條第3款所訂特別股之情形外，
    每股有一表決權，公司法第179條第1項定有明文。此為表決
    權平等原則之規定，亦為股東平等原則之具體表現。惟所謂
    「股東平等原則」，就股份有限公司言，係指公司對股東持
    有之每一股份概予平等待遇而言。上訴人辯稱：上訴人公司
    係沿用往例，即將上開所謂失聯股及公股股份登記於歷任公
    司法定代理人名下云云，惟觀諸上訴人公司往例，登記在法
    定代理人名下，並非等同系爭36萬股權即可謂歸屬於法定代
    理人個人，且上訴人亦未據提出公司股東會曾決議認可將系
    爭36萬股權登記於公司法定代理人名下之證明，則上訴人之
    所辯，並非有據。再參以系爭36萬股之股票，股票右下方均
    有編號，股東所有人名義為辛○○，其他並無特殊記載事項
    等情，經原審當庭勘驗股票原本屬實（閱後發還，見原審卷
    第107頁），為兩造所不爭，且上訴人公司於原審亦直陳稱
    ：「（被告辛○○所持有之股票是否可從股票上區分何者屬
    於辛○○個人所有，何者為所謂公司股或失聯股？）股票上
    看不出來，沒有特別記載」等語（見原審卷第139頁），可
    見系爭36萬股股票與上訴人辛○○個人持有之股票自外觀上
    無從分辨；上訴人辛○○亦坦承：上訴人公司94年度及97年
    度董監事改選會議，伊有行使上開36萬股失聯股及公股之表
    決權等語（見原審卷第143頁），則上訴人辛○○行使非屬
    其所有之股份表決權，依前揭說明，無異變相增加其所持有
    之股東表決權數，對於其他股東即有失公平，有違「股東平
    等原則」。
  (三)此外，上訴人復未提出其他證據證明上訴人辛○○就系爭36
    萬股股份有行使股東權之合法權限。從而，被上訴人主張上
    訴人辛○○行使系爭36萬股份股東權對其權益造成不平，請
    求確認上訴人辛○○持有上訴人公司之股權396,576股，其
    中36萬股對上訴人公司無股東權（含股份所有權）存在，即
    屬有據。
五、綜上所述，被上訴人主張上訴人辛○○在未經有權機關及上
    訴人公司股東會之同意下，擅自將原集義會社行蹤不明股東
    之股份及上訴人公司依法持有自己之股份，共計36萬股股權
    違法登記於其名下，即無不合。從而，被上訴人請求確認上
    訴人辛○○在上訴人公司所登記持有之股數396,576股，其
    中36萬股之股東權不存在，為有理由，應予准許。原審為上
    訴人敗訴之判決，核無不合，上訴意旨猶執前詞指摘原判決
    不當，求予廢棄改判，非有理由，應予駁回。
六、本件事證已臻明確，兩造其餘攻擊、防禦方法及舉證，核與
    判決之結果不生影響，爰毋庸逐一論述，附此敘明。
據上論結，本件上訴為無理由，依民事訴訟法第449條第1項、第
78條、第85條第1項前段、第463條、第385條第1項前段，判決如
主文。
中    華    民    國    98    年    12    月    29    日
                  民事第二庭  審判長  法  官  陳光秀
                                      法  官  李文賢
                                      法  官  莊俊華
上為正本係照原本作成。
如對本判決上訴，須於判決送達後20日內向本院提出上訴狀，未
表明上訴理由者，應於上訴後20日內，向本院提出理由書（須附
繕本）。依法須繳納裁判費並應委任律師為訴訟代理人，始得上
訴。
中    華    民    國    98    年    12    月    31    日
                                      書記官  吳銘添
【附記】
民事訴訟法第466條之1：
(1)對於第二審判決上訴，上訴人應委任律師為訴訟代理人。但上
  訴人或其法定代理人具有律師資格者，不在此限。
(2)上訴人之配偶、三親等內之血親、二親等內之姻親，或上訴人
  為法人、中央或地方機關時，其所屬專任人員具有律師資格並
  經法院認為適當者，亦得為第三審訴訟代理人。
民事訴訟法第466條之2第1項：
  上訴人無資力委任訴訟代理人者，得依訴訟救助之規定，聲請
  第三審法院為之選任律師為其訴訟代理人。

司法院資訊處製作；財團法人民間司法改革基金會備份。
